臺灣士林地方法院民事判決　九十一年度再易字第八號
　　再審原告　乙○○
　　再審被告　甲○○
右當事人間請求再審之訴事件，再審原告對於民國九十年八月十日本院內湖簡易庭九
十年度湖簡字第一七二號宣示判決筆錄、民國九十一年四月二十四日本院九十年度簡
上字第二一○號確定判決提起再審之訴，本院判決如左：
    主      文
本院民國九十一年四月二十四日九十年度簡上字第二一○號判決及本院內湖簡易庭民
國九十年八月十日九十年度湖簡字第一七二號宣示判決筆錄關於命再審原告給付部分
，及該部分假執行之宣告暨訴訟費用之裁判均廢棄。
右廢棄部分，再審被告在前訴訟程序第一審之訴駁回。
再審訴訟費用及前訴訟程序第一審命再審原告負擔之訴訟費用、第二審訴訟費用由再
審被告負擔。
    事      實
甲、再審原告方面：
一、聲明：求為判決如主文所示。
二、陳述：除與本院九十年度簡上字第二一○號判決書所載者相同茲予引用外，補稱
    ：
  (一)按當事人發見未經斟酌之證物或得使用該證物者，得以再審之訴對於確定終局判
    決聲明不服，民事訴訟法第四百九十六條第一項第十三款定有明文。本件再審被
    告於前訴訟程序未提出切結書以證明其存在，而再審原告當時亦不知此文書之下
    落，以致未能即時提出，原確定判決以證人徐揆智之證言為論斷之依據，認定再
    審原告應與訴外人柯榮哲共同承擔債務，而為不利再審原告之判決，迨判決確定
    後，再審原告始找到系爭八十九年四月二十七日由徐揆智律師見證之同意書，其
    內容僅記載：「本人（乙○○）同意柯榮哲得以堪農房屋辦理銀行貸款，做為償
    還黃秋蘭之債務，貸款金額新臺幣一百三十萬元整，貸得金額中一百零六萬五千
    元整直接匯入黃秋蘭所有新竹國際商銀帳戶，做為清償舊欠」，意即再審原告僅
    同意將房屋貸款，貸得之一百零六萬五千元匯入再審被告帳戶，尚難遽認再審原
    告有與訴外人柯榮哲共同承擔債務之意思，該同意書內容足以證明再審被告之主
    張與事實不符，至證人徐揆智於前訴訟程序中之證言，恐係記憶衰退所致，難期
    為真實。
  (二)再審被告於原第一審九十年四月十七日言詞辯論期日主張依借貸關係請求，而前
    訴訟程序中法官未行使闡明權，確認再審被告有無以協議或和解為請求權基礎，
    遽認兩造間存在再審被告所稱之協議，而為不利於再審原告之判決，自有訴外裁
    判之違法，原確定判決適用法規顯有錯誤。
三、證據：提出同意書、土地登記謄本、建物登記謄本各一件、錄音帶一卷暨譯文、
    臺灣花蓮地方法院花蓮簡易庭九十年度花簡字第三八七號宣示判決筆錄影本各一
    件為證。
乙、再審被告方面：
一、聲明：求為判決再審之訴駁回。
二、陳述：除與本院九十年度簡上字第二一○號判決書所載者相同茲予引用外，補稱
    ：
  (一)本院八十八年度執字第一○二二八號強制執行事件，再審被告原本不願撤銷，因
    訴外人柯榮哲另向再審被告借款二十一萬元繳納銀行利息，再審原告與訴外人柯
    榮哲出具切結書同意將此筆借款納入，經訴外人徐揆智律師見證後，再審被告始
    同意撤回強制執行，上揭事實業經證人徐揆智於前訴訟程序多次具結證述在案。
  (二)再審原告所提之同意書對於撤回強制執行乙事隻字未提，顯係與再審被告和解及
    移轉登記完竣後始書立，亦無再審被告之簽名，足見該同意書不實在，乃事後偽
    造，且與切結書原屬兩回事，不得混為一談。
    理      由
壹、程序方面：
一、按不得上訴之判決，於宣示時確定；再審之訴，應於三十日之不變期間內提起。
    前項期間，自判決確定時起算，但再審之理由知悉在後者，自知悉時起算，民事
    訴訟法第三百九十八條第二項、第五百條第一項、第二項定有明文。經查，本件
    上訴人之上訴利益為四十七萬五千元，未逾民事訴訟法第四百六十六條第一項規
    定之一百萬元，依民事訴訟法第四百三十六條之二第一項規定，不得上訴第三審
    ，應於宣示時即為確定。本院九十年度簡上字第二一○號判決於九十一年四月二
    十四日宣示，且為不得上訴之判決，於宣示時確定。本件再審原告於九十一年五
    月十三日提起再審，有本院之收狀章可稽，未逾三十日不變期間，合先敘明。
二、復按，當事人發見未經斟酌之證物或得使用該證物者，得以再審之訴對於確定終
    局判決聲明不服，又依第四百六十六條不得上訴於第三審法院之事件，除前條規
    定外，其經第二審確定之判決，如就足影響於判決之重要證物，漏未斟酌者，亦
    得提起再審之訴，民事訴訟法第四百九十六條第一項第十三款、第四百九十七條
    分別定有明文。而民事訴訟法第四百九十七條所規定之「就足以影響於判決之重
    要證物漏未斟酌」，係指第二審言詞辯論終結前，已經存在並已為聲明證據聲明
    之證據，第二審確定判決未調查，且未於判決理由中說明其無調查、斟酌之必要
    或雖經調查而未於判決中斟酌者而言。本件再審原告主張其於八十九年四月二十
    七日書立同意書，再審被告以此為請求之依據，然前訴訟程序中兩造均未能提出
    ，而於判決理由中未經斟酌，茲再審原告發見此未經斟酌之證物，且該等證物如
    經斟酌可受較有利益之裁判，足以影響於判決，經核於法要無不合，得提起再審
    之訴。
貳、實體方面：
一、再審被告於原審起訴主張：其持有訴外人柯榮哲簽發、面額共一百二十七萬五千
    元之本票三紙，屆期不獲兌現，依法聲請強制執行，經本院以八十八年度執字第
    一○○二八號受理，並查封訴外人柯榮哲所有門牌號碼臺北縣汐止市○○路○段
    一九九巷四三弄二六號不動產，嗣於八十九年四月二十七日，訴外人柯榮哲及再
    審原告簽立切結書，承諾上開房屋移轉予再審原告後，由再審原告向銀行貸款清
    償債務，並由訴外人徐揆智律師見證，再審被告遂撤回前揭強制執行，惟被告僅
    向銀行貸得八十萬元償還予原告，餘款迄未清償，爰依上開協議，訴請再審原告
    與訴外人柯榮哲給付四十七萬五千元及法定遲延利息等語。再審原告則以：再審
    原告於判決確定後，始找到上開於八十九年四月二十七日由徐揆智律師見證之同
    意書，依其內容所載，再審原告僅同意將房屋貸款，以貸得金額一百零六萬五千
    元匯入再審被告帳戶，並未同意與訴外人柯榮哲共同承擔債務，且再審被告本主
    張依借貸關係請求，而前訴訟程序法官未行使闡明權，確認再審被告有無以協議
    或和解為請求權基礎，遽認兩造間存在再審被告所稱之協議，而為不利於再審原
    告之判決，自有訴外裁判之違法，原確定判決適用法規顯有錯誤等語資為抗辯。
二、查本件再審被告於前訴訟程序未能提出切結書為證，而原確定判決係以證人徐揆
    智律師之證詞為基礎，判命再審原告應清償借款及其利息。是本件兩造爭執要旨
    厥為：茲再審原告所提出之同意書是否即為原確定判決所稱之切結書？再審原告
    是否有與訴外人柯榮哲為併存債務承擔之意思？
三、按「當事人主張有利於己之事實者，就其事實有舉證之責任」，民事訴訟法第二
    百七十七條前段定有明文。又「民事訴訟如係由原告主張權利者，應先由原告負
    舉證之責，若原告先不能舉證，以證實自己主張之事實為真實，則被告就其抗辯
    事實即令不能舉證，或其所舉證據尚有疵累，亦應駁回原告之請求」（最高法院
    十七年上字第九一七號判例參照）。經查：系爭同意書確為訴外人柯榮哲於八十
    九年四月二十七日所擬，交由再審原告簽名後，由再審被告協同訴外人柯榮哲持
    至徐揆智律師處請求見證，簽具同意書時，系爭不動產所有權人仍為訴外人柯榮
    哲，於八十九年八月一日以其名義向華南商業銀行貸得八十萬元後，始於八十九
    年八月十七日移轉登記予再審原告，兩造並未約定貸款金額不足之處理方式，再
    審原告亦未同意承擔不足額部分債務等情，業據證人柯榮哲到庭證述綦詳，並有
    建物登記謄本、土地登記謄本各一件附卷可稽，且觀諸系爭同意書所載：「本人
    （乙○○）同意柯榮哲得以堪農房屋辦理銀行貸款，做（作）為償還黃秋蘭之債
    務，貸款金額新臺幣一百三十萬元整，貸得金額中一百零六萬五千元整直接匯入
    黃秋蘭所有新竹國際商銀帳戶，做為清償舊欠」，依其文義，係再審原告願提供
    不動產向銀行貸款，以貸得金額為訴外人柯榮哲清償債務，難認再審原告就全部
    債務有併存債務承擔之意思。又證人徐揆智雖於本院內湖簡易庭九十年度湖簡字
    第一七二號民事事件九十年七月三十一日言詞辯論期日到庭證稱：「八十九年四
    月間原告（即再審被告）與被告二人（即再審原告及訴外人柯榮哲）到我的事務
    所，請我就一份他們寫好的切結書做見證，切結書的內容是說由被告二人請求原
    告撤銷八十八執字第一○○二八號強制執行事件，被告二人同意將強制執行的房
    屋至銀行貸款，貸款不夠的部分，由被告二人負責償還，至於貸款不夠的金額因
    時間太久，我記不清楚，印象中是四十六、七萬元，當時被告二人同意要償還，
    簽的時侯所有人都看過內容並確定沒有問題才簽，並沒有任何人被強迫的情事。
    切結書寫好我見證後，我就受原告的委託寫了一份撤銷強制執行聲請狀，撤銷強
    制執行以便啟封，由被告到銀行貸款」等語，然其於本院九十一年十一月二十七
    日準備程序已改稱：「印象中雙方有提及房子遭法院查封，想要撤銷查封，雙方
    有提到一個數字，但我已記不起來，只記得提到要貸款，不夠的部分也有提到要
    如何還，但如何還，我不清楚，也不記得就不足額部分乙○○有無同意要連帶清
    償，因為內容不是由我擬的，關於細節也不復記憶：：：（提示同意書）印鑑章
    確實無誤，但已不記得這張同意書是否為當初那一張切結書」等語綦詳，其就再
    審原告是否同意共同償還貸款不足額部分債務乙節，前後證述顯有不一，尚不能
    逕為不利於再審原告之認定。此外，再審被告復未能舉證證明再審原告有為訴外
    人柯榮哲承擔債務之事實以佐其說，其此部分主張自無可採。
四、綜上所陳，再審被告空言主張再審原告應與訴外人柯榮哲共同承擔一百二十七萬
    五千元債務，為不可採，從而，再審被告訴請再審原告給付四十七萬五千元及自
    起訴狀繕本送達翌日即九十年三月二十八日起至清償日止，按週年利率百分之五
    計之利息，為無理由，不應准許，其假執行之聲請亦失所附麗，應併予駁回。本
    院於九十年度簡上字第二一○號確定判決所為駁回再審原告之上訴，及本院內湖
    簡易庭九十年度湖簡字第一七二號宣示判決筆錄關於命再審原告應給付再審被告
    四十七萬五千元及法定遲延利息之判決，即有未合，再審意旨請求廢棄改判，為
    有理由，應由本院將上開判決關於命再審原告給付部分，及該部分假執行之宣告
    暨訴訟費用之裁判予以廢棄，並駁回再審被告在第一審之訴。
五、兩造其餘攻擊防禦方法均於本院判斷不生影響，爰不一一贅述。
六、據上論結，本件再審之訴為有理由，再審原告之第二審上訴為有理由，依民事訴
    訟法第五百零五條、第四百三十六條之一第三項、第四百五十條、第七十八條，
    判決如主文。
中　　　華　　　民　　　國　　九十一　　年　　　三　　　月　　　二十　　日
                                    臺灣士林地方法院民事第二庭
~B審判長法官　李玉卿
~B法　　　官　陳梅欽
~B法　　　官　陳玉曆
右為正本係照原本作成。
如對本判決上訴應於判決送達後廿日內向本院提出上訴狀。
中　　　華　　　民　　　國　　九十一　　年　　　三　　　月　　二十一　　日
~B法院書記官　謝金宏
